【裁判字號】    98,上訴,1792
【裁判日期】    980714
【裁判案由】    強盜等
【裁判全文】
臺灣高等法院刑事判決                98年度上訴字第1792號
    上  訴  人  臺灣新竹地方法院檢察署檢察官
    被      告  乙○○
    指定辯護人  本院公設辯護人－王永炫
上列上訴人因被告強盜等案件，不服臺灣新竹地方法院98年度訴
字第 109號，中華民國98年4月2日第一審判決（起訴案號：臺灣
新竹地方法院檢察署98年度偵緝字第77號），提起上訴，本院判
決如下：
    主  文
上訴駁回。
    事  實
一、乙○○曾於民國92年間因強盜未遂案件，經臺灣新竹地方法
    院以92年度訴字第 323號判決判處有期徒刑4年6月確定，自
    92年8月6日入監執行，於96年9月1日因縮短刑期執行完畢。
二、乙○○原在某私人經營之停車場任職，負責在停車場路口指
    揮交通之工作；其任職期間，因認經常碰到以前結交的壞朋
    友，為遠離該等朋友，乃辭去現職另找工作，惟其後謀職並
    不順利，致經濟陷入困頓，迨於97年8月13日晚上8時許，騎
    乘機車行經新竹市○○街 118號新北大停車場附近時，適機
    車汽油用罄而熄火，見上址新北大停車場係其先前雇主所經
    營，知悉該停車場設有收費亭，收費亭內僅其先前同事甲○
    ○1人看顧，竟因缺錢加油，基於意圖為自己不法所有之犯
    意，於同日晚上8時10分許，將其所有隨身攜帶之水果刀1
    把藏放在其所著外褲右口袋內，由新北大停車場入口處走至
    收費亭業已開啟之左側大門，站在收費員甲○○左後側，旋
    以右手自右側褲袋內取出除去護套之水果刀，將水果刀放在
    其腹部附近，刀尖指向坐在收費亭內之甲○○肩膀方向，距
    離甲○○約半公尺左右，對甲○○恫稱：正在跑路，交付新
    臺幣（下同）200元作為跑路費等語，並再略為伸長右手，
    將水果刀逼近甲○○之方式，脅迫甲○○聽其指示交付金錢
    。甲○○見乙○○所持之水果刀甚為小支，當時收費亭右側
    大門亦已開啟，收費亭內且置有鐵製摺疊坐椅，雖遭乙○○
    持水果刀脅迫，惟仍可持摺疊坐椅甩打乙○○持刀之右手，
    並利用收費亭內空間及已開啟之右側大門閃避乙○○之攻擊
    ，其自由意志尚未喪失；然考量乙○○要求交付之金錢不多
    ，雖對於乙○○持刀脅迫之行為心存畏懼，害怕如不順從，
    其生命、身體可能受到危害，而有不安全之感覺，認為不需
    要為區區200元冒險抵抗，因而聽從乙○○之要求，開啟收
    費亭內放置停車場營業所得之抽屜，自抽屜屬停車場負責人
    所有之百元鈔中抽取其中200元交付乙○○，乙○○取得200
    元後，旋即往新竹市○○路與北門街口方向逃離現場，所得
    款項則供其加油及購買香菸、報紙等物花用殆盡。甲○○於
    乙○○離去後，隨即打電話告知停車場負責人上情，該負責
    人知悉後立即報警處理；嗣甲○○於97年8月16日晚上10時
    許，在新竹市○○路與仁德街口看到乙○○後，通知警方前
    往盤查而查悉上情，並在乙○○身上扣得外罩護套之上開水
    果刀1把。
三、案經甲○○訴由新竹市警察局第一分局報請臺灣新竹地方法
    院檢察署檢察官偵查起訴。
    理    由
壹、程序方面：
    本件認定事實所引用之本件卷內所有卷證資料（包含人證與
    文書證據、物證等證據），並無證據證明係公務員違背法定
    程序所取得，而被告及其辯護人於準備期日對法院提示之卷
    證，均表示沒意見等語，且卷內之文書證據，亦無刑事訴訟
    法第159條之4之顯有不可信之情況與不得作為證據之情形。
    綜上，依刑事訴訟法第159條至159條之 5之規定，本件認定
    事實所引用之本件卷證所有證據（包含人證與文書證據、物
    證等證據），均有證據能力，合先敘明。
貳、實體方面：
一、上述事實，業經被告乙○○於警詢、偵查中、原審及本院審
    理時坦白承認，核與證人即被害人甲○○於警詢、偵查中及
    原審審理時證稱於上開時地遭被告持水果刀脅迫交付200 元
    等情節大致相符；並有被告口卡指認資料、被告履歷表影本
    各1份、新北大停車場照片2張及扣案之水果刀 1把可資佐證
    ，足見被告之自白與事實相符，堪以採信。事證明確，被告
    恐嚇取財之犯行，應堪認定。
二、核被告所為，係犯刑法第346條第1項之恐嚇取財既遂罪。公
    訴人固認被告攜帶水果刀，以刀尖指著被害人之強暴、脅迫
    方式，指示被害人交付現金 200元，已使被害人不能抗拒，
    所為係觸犯刑法第330條第1項之加重強盜罪嫌。惟按強盜行
    為之構成，以實施強暴脅迫或其他方法，至使不能抗拒，而
    取他人之所有物或使其交付為要件；刑法第 346條之恐嚇取
    財罪，係以惡害通知恫嚇他人，受恐嚇人尚有自由意志，不
    過因此懷有恐懼之心，與強盜罪以目前之危害脅迫他人，致
    喪失自由意志不能抗拒者不同。又刑法第346條第1項之恐嚇
    取財罪與刑法第328條第1項之強盜罪，固均係以意圖為自己
    或第三人不法之所有為主觀要件，然其所異者恐嚇取財不以
    將來之惡害通知被害人為限，如以強暴、脅迫為手段，而被
    害人未達於不能抗拒之程度者亦屬之，與強盜罪係以目前之
    危害施用強暴、脅迫，至使被害人喪失自由意志不能抗拒者
    不同，最高法院80年度第 4次刑事庭會議決議可資參照。而
    認定被害人不能抗拒或難於抗拒，應就行為人侵害行為之態
    樣及侵害行為當時之具體情狀為客觀上之綜合考量，是若行
    為人客觀上對於被害人之身體或自由確有侵害行為，惟該等
    侵害行為尚未達到足使被害人喪失自由意思而不能抗拒之程
    度，僅因被害人主觀上認為財物損失不多而不想抵抗，任由
    行為人取物離去，即與強盜罪之要件有間。查被告於上開時
    地，以右手持水果刀，刀尖指向被害人肩膀方向，距離被害
    人約半公尺左右，在被害人有所遲疑未立即交出時，再以略
    為伸長右手，將水果刀更逼近被害人之方式，脅迫被害人依
    其指示交付 200元等情，業經證人即被害人於原審審理時結
    證供稱：「被告是從我左前方過來，在我左手邊站著，當時
    我在收費亭裡面坐著，被告就從口袋拿出水果刀 1把，指著
    我直接說給他 200元，被告當時與我距離約半公尺，刀子在
    他的腹部左右，我猶豫是否給他錢，被告又說一次要不要給
    錢，刀子又往前一點。」等語明確（見原審卷第29頁、第30
    頁、第31頁至第32頁），堪認被告於案發時地持水果刀威逼
    被害人時，所持水果刀與被害人間隔約半公尺之事實。又被
    害人對於被告持刀索錢之行為雖心存畏懼，然因認被告所持
    刀子甚小，刀子與被害人尚有距離，被害人可利用空間閃避
    被告、跑離收費亭或持收費亭內之椅子與被告打鬥，然考量
    被告僅要求200元，認為不需為200元抵抗，因而依被告指示
    交付金錢等情，亦經證人即被害人於原審審理時結證供稱：
    「當時我有被嚇到沒錯，但我一方面還可以思考要否給被告
    200 元，並趁機拖延時間，想看旁邊有無人路過，當被告刀
    子更靠近，我才把錢拿出來。被告所持刀子那麼小支，我認
    為有機會可以反抗，我可以拿收費亭的椅子打被告，把被告
    的刀子打掉或閃開，只是我認為被告只要 200元，不值得為
    200 元做這種事。」等語明確（見原審卷第33頁至第34頁）
    。審酌案發當時被告未持刀緊靠被害人，而上開收費亭右側
    大門已經開啟，被告並未阻塞被害人該條逃離路線等情狀客
    觀綜合判斷，難認被告之侵害行為，已使被害人不能抗拒或
    難以抗拒之程度，此由被害人證稱案發時尚有抵抗之機會及
    方法，僅因被告要求之數額非多，才依指示交付金錢等情，
    益足證明，則被告顯未以強暴或脅迫手段至使被害人達到不
    能抗拒之程度，應認被告僅有恐嚇取財之犯意，所為僅係犯
    刑法第346條第1項恐嚇取財罪，公訴人認被告係觸犯刑法第
    330條第1項加重強盜罪，即有誤會，惟其基本社會犯罪事實
    同一，茲變更檢察官所引應適用之法條，改依刑法第346 條
    第 1項之恐嚇取財罪論處。被告曾於92年間因強盜未遂案件
    ，經原審以92年度訴字第 323號判決判處有期徒刑4年6月確
    定，自92年8月6日入監執行，於96年9月1日因縮短刑期執行
    完畢，有本院被告前案紀錄表各 1份在卷可供參考，其受徒
    刑之執行完畢後， 5年以內再故意犯有期徒刑以上刑之本罪
    ，為累犯，應依刑法第47條第1項之規定加重其刑。
三、原審調查後，認被告事實欄所載之罪證明確，適用刑法第34
    6條第1項、第47條第 1項之規定，並審酌被告曾有恐嚇、妨
    害公務及強盜等前科之素行、因缺錢加油而恐嚇取財之犯罪
    動機與目的、持水果刀脅迫之手段、所得金錢不多，造成被
    害人之損害不大及坦認犯行之犯罪後態度等一切情狀，量處
    有期徒刑10月，以示懲儆。復敘明扣案之水果刀 1把，為被
    告所有，供其為本件恐嚇取財所用之物，業經被告供明在卷
    ，應依刑法第38條第1項第2款之規定宣告沒收。經核原審認
    事、用法尚無違誤，量刑亦屬妥適。
四、檢察官上訴意略以：查本件被告乙○○為健康情形良好之中
    年男子，又有刀械在手，告訴人甲○○則為弱質女流，困坐
    收費亭內，面對近在眼前之兇器，手無寸鐵，進退失據，被
    告欲饗以利刃，不過轉瞬間事，告訴人能否得隙落荒而逃，
    猶非無疑，強謂伊得站立、回身、取椅反抗云云，非惟與審
    理之初之證述大相逕庭，究其實際，告訴人於案發當下驚愕
    無為，未曾動念交付自身攜帶之金錢以滿足被告，避免雇主
    損失；端坐法庭時始侃侃而談伊得如何抵抗，河漢其詞，何
    異於影劇情節！矧被告前於92年間，持水果刀闖入址設新竹
    市○○路 373號之「天主教新竹社會服務中心」辦公室，持
    刀抵在被害人陳素英頸部，喝令被害人交付金錢，被害人假
    意準備，乘隙按下警報器，同事到場，兩人同對被告虛與委
    蛇，被告怒擲水果刀在地，拾取過程走脫被害人等，旋遭查
    獲，案經臺灣新竹地方法院以92年度訴字第 323號判處有期
    徒刑4年6月云云。然本院查，當時被害人甲○○抽屜內有數
    千元，被告雖拿刀指向被害人，以目前之危害相加，惟被告
    僅要求被害人交出 200元，被害人念在被告係以前同事，覺
    得他可憐，當時雖可反抗，未陷於不能抗拒之程度，且有自
    由意思決定給或不給，但主觀上認為被告要求財物不多，不
    想抵抗，決定交出200元；另查被害人交付200元後，被告並
    未進一步要求被害人交出抽屜內其餘金額，且馬上逃離現場
    ，與被告於本院所辯：我並沒有要傷害他的意思，我只是嚇
    他而已，就算他沒有拿 200元給我，我也是準備要離開，不
    會對他怎樣等語，大致相符。另檢察官舉出被告前於92年間
    所犯加重強盜未遂犯行，與本案並無任何關聯性，不足作為
    認定本件被告涉嫌強盜罪之證據，併予指明。是檢察官仍執
    前詞提起上訴，指摘原判決不當，為無理由，應予駁回。
據上論斷，應依刑事訴訟法第368條，判決如主文。
本案經檢察官陳國鳴到庭執行職務。
中    華    民    國    98    年    7    月     14    日
                  刑事第十四庭審判長法  官  陳志洋
                                    法  官  謝靜慧
                                    法  官  梁耀鑌
以上正本證明與原本無異。
檢察官如不服本判決，應於收受送達後十日內向本院提出上訴書
狀，其未敘述上訴之理由者並得於提起上訴後十日內向本院補提
理由書（均須按他造當事人之人數附繕本）。
被告不得上訴。
                                    書記官  莊淑茹
中    華    民    國    98    年    7    月     14    日
附錄本案論罪科刑法條：
中華民國刑法第346 條第1 項
意圖為自己或第三人不法之所有，以恐嚇使人將本人或第三人之
物交付者，處6 月以上5 年以下有期徒刑，得併科1 千元以下罰
金。


司法院資訊處製作；財團法人民間司法改革基金會備份。
